【裁判字號】    90,上訴,64
【裁判日期】    900411
【裁判案由】    偽造文書
【裁判全文】
臺灣高等法院花蓮分院刑事判決                        九十年度上訴字第六四號
    上  訴  人  臺灣臺東地方法院檢察署檢察官
    被      告  乙○○
右上訴人因被告偽造文書案件，不服臺灣台東地方法院八十九年度訴字第一八一號中
華民國八十九年十二月二十日第一審判決（起訴案號：臺灣台東地方法院檢察署八十
八年度偵字第二六九五號）提起上訴，本院判決如左：
    主  文
上訴駁回。
    理  由
一、檢察官公訴意旨略以：被告乙○○因積欠案外人李旭升（另案經不起訴處分確定
    ）新台幣（下同）三百八十六萬餘元之債務無法清償，為緩和李旭升催償之壓力
    ，乃與其妻朱正芳（已歿）基於共同犯意聯絡，由朱正芳設法取得被害人甲○○
    （亦已歿）之印鑑章，於民國八十五年二月二十八日，乙○○、朱正芳及李旭升
    三人至不知情之代書莊龍通處，在土地建築改良物抵押權設定契約書及土地登記
    申請書等文書上，盜蓋甲○○印鑑章，以偽造抵押權設定契約書及土地登記申請
    書等私文書後，連同甲○○所有座落臺東縣太麻里鄉○○段九七○、九七七地號
    二筆土地之所有權狀、甲○○之印鑑章、印鑑證明及身分證影本，於同年三月一
    日由朱正芳持向臺東縣太麻里地政事務所辦理債務人為甲○○，權利人為李旭升
    之二百萬元抵押權設定，使該地政事務所承辦之公務員於同年三月二日將上開不
    實事項登載於職務上所掌之公文書上，足以生損害於甲○○及地政登記之正確性
    。嗣甲○○擬出售上開二筆土地，於八十七年二月十九日至臺東縣太麻里地政事
    務所申請土地登記簿謄本始知上情。因認被告涉犯刑法第二百十條、第二百十六
    條之行使偽造私文書、第二百十四條之使公務員登載不實等罪嫌云云。
二、按犯罪事實應依證據認定之，無證據不得推定其犯罪事實。又不能證明被告犯罪
    者，應諭知無罪之判決，刑事訴訟法第一百五十四條、第三百零一條第一項前段
    分別定有明文。而認定不利於被告之事實，須依積極證據，苟積極證據不足為不
    利於被告事實之認定時，即應為有利於被告之認定，更不必有何有利之證據。又
    告訴人之指訴係以使被告受刑事訴追為目的，是其陳述是否與事實相符，仍應調
    查其他證據以資審認，最高法院著有判例可循（最高法院三十年上字第八一六號
    、五十二年台上字第一三ＯＯ號判例參照）。
三、訊據被告乙○○堅詞否認有何偽造文書等犯行，辯稱：這件事主要是我太太朱正
    芳在處理，她告訴我，她乾爹甲○○願借她辦理抵押權設定，我太太與他一定認
    識，不然如何取得那些證件辦理設定，我在臺東馬偕醫院看過甲○○一次，並曾
    載他回家等語。經查：
  (一)被告曾於八十五年間因岳母車禍受傷，在馬偕醫院台東分院探望岳母時曾，見過
    告訴人甲○○一面等情，業據證人朱良瑜即朱正芳之兄證述：「我有看過甲○○
    ，我母親在馬偕醫院時，甲○○有來過馬偕醫院，我是在醫院的外面看到甲○○
    ，王來看我母親，我母親認識甲○○，他們是朋友關係。‧‧‧我在馬偕醫院見
    過他，並與他聊過天」等語綦詳（詳見原審卷第五十九、六十頁），核與被告所
    稱：伊也是在馬偕醫院看過甲○○那一次之情節相符（見原審卷第八十八頁）；
    另被告於原審八十九年九月六日訊問時當庭繪製甲○○住處地圖乙紙（見原審卷
    第四十三頁），嗣經原審前往現場履勘，比對告訴人住處附近地形地標，確係相
    吻無訛，有現場照片六張及勘驗筆錄乙份附卷可稽（見原審卷第七十七、七十八
    頁），是被告稱其與告訴人於馬偕醫院台東分院見過面，並送告訴人回家乙節，
    堪予採信；從而告訴人指訴：伊不認識朱正芳，亦未曾見過被告乙○○云云（見
    偵查卷第四十八、八十二頁、原審卷第三十八頁），即不無浮誇欲入被告於罪之
    嫌，尚無從遽信。
  (二)又朱正芳所申請辦理之土地登記申請書、同意設定抵押權契約書等文件上之「甲
    ○○」印文，經比對確與甲○○之印鑑相符，此有臺東縣太麻里鄉戶政事務所八
    十四年十月十六日之印鑑變更登記申請書影本乙紙在卷可考（參原審卷第五十五
    頁），且查該印鑑變更登記申請書為告訴人親自所申請，有其簽名在該申請書上
    ，此並經核對與其簽名筆跡相符無訛，故告訴人指訴上開印文與其印鑑不符，伊
    並無三個字之印章，其印章係「甲○○印」四個字云云（見偵查卷第四十八頁反
    面、原審卷第三十八頁），即有不實，亦無可採。
  (三)再訊之告訴人有無遺失身分證、印章、土地所有權狀等物，告訴人甲○○則迭於
    偵查中及原審審理時指稱：伊未曾遺失上揭證件、印章等物，另訊之為何印章、
    證件會由朱正芳辦理抵押權設定登記，告訴人則答稱：伊大門皆未鎖，可能係入
    屋竊取云云（見原審卷第三十九頁），是依告訴人之指述推論或指朱正芳竊取伊
    上開證件後又返還，然此顯與常情有違，且朱正芳苟係以竊取之證件而行辦理抵
    押權設定，為避免日後犯行暴露，必不會以自己名義代理申請，因此豈有於申請
    書上自曝身分之理。
  (四)復以朱正芳所持之上開證件、印章係屬真正，且其與告訴人又為舊識，故被告相
    信其妻朱正芳所稱：甲○○願借她辦理抵押權設定等語，當屬合理之期待，又參
    以證人林金生亦證稱：「我多年未見乙○○，我之前幫他仲介房屋」、「我曾在
    數年前聽聞乙○○說他將他太太的地抵押給李旭升，他說是位台東她乾爹的，劉
    某太太叫阿芳」等語（詳參偵查卷第七十一頁），李旭升亦證稱：「是一位乙○
    ○及其妻朱正芳欠我三百八十六萬餘元，無法清償，朱正芳說她向台東乾爹甲○
    ○借二筆土地供我抵押擔保‧‧‧」等語（詳見偵查卷第二十八頁反面），是被
    告辯稱伊對偽造文書等情並不知情乙節，堪可採信。雖證人莊龍通證稱被告曾向
    伊詢問辦理設定事宜，然亦無證據證明朱正芳有偽造文書或乙○○知情且參與偽
    造文書之犯行。
四、綜上所述，告訴人所指各節皆與所呈現之證據不符，或有違常情，且檢察官所舉
    之上開事證，亦不足以證明朱正芳確有偽造文書之情形，是無從僅憑被告積欠案
    外人三百八十六萬餘元及被告係朱正芳之配偶之事實，即遽行推論被告有何偽造
    文書之犯意聯絡及行為分擔，原審以不能證明被告犯罪，而為被告無罪之諭知，
    並無不合。檢察官上訴意旨指摘原判決採證不當，為無理由，應予駁回。
據上論斷，應依刑事訴訟法第三百六十八條，判決如主文。
本案經檢察官邱雲昌到庭執行職務
中      華      民      國    九  十    年      四      月    十  一    日
                                  審判長法官   吳  鴻  章
                                        法官   林  德  盛
                                        法官   張  健  河
右正本證明與原本無異。
如不服本判決，應於送達後十日內，向本院提出上訴狀。其未敘述理由者，並應於提
出上訴狀後十日內向本院補提理由狀（須附繕本）。
                                      書記官  鄧  瑞  雲
中      華      民      國    九  十    年      四      月    十  一    日


司法院資訊處製作；財團法人民間司法改革基金會備份。
